臺灣高等法院民事判決　　　　　　　　 94年度上易字第380號
上　訴　人　戊○○
訴訟代理人　楊書棼
被　上訴人　丁○○
　　　　　　乙○○
　　　　　　癸○○
　　　　　　丑○○
　　　　　　丙○○
　　　　　　子○○
　　　　　　己○○○
　　　　　　庚○○
　　　　　　　　　　　號
　　　　　　壬○○
　　　　　　辛○○
　　　　　　甲○○
共　　　同
訴訟代理人　劉　楷律師
複　代理人　黃欣欣律師
上列當事人間分割共有物事件，上訴人對於中華民國94年3月17
日臺灣桃園地方法院93年度訴字第1344號第一審判決提起上訴，
經本院於94年11月2日言詞辯論終結，判決如下：
    主  文
原判決廢棄。
兩造共有坐落桃園縣楊梅鎮○○○段草湳坡小段91之21地號、地
目建、面積八十三平方公尺之土地，分割方法如附圖之丁案所示
：編號A部分面積十七平方公尺由被上訴人取得並依附表所示之
分割後權利範圍維持共有，編號B部分面積六十六平方公尺由上
訴人取得。
第一、二審訴訟費用由兩造依如附表所示分割前之原應有部分比
例負擔。
    事實及理由
一、上訴人主張：
    坐落桃園縣楊梅鎮○○○段草湳坡小段91之21地號建地（下
    稱系爭土地）為兩造所共有，原應有部分各如附表所示，並
    無不分割之特約或因其使用目的不能分割之情形，又全體共
    有人無法達成分割之協議，爰依民法第823條第1項前段、第
    824條第1項、第2項規定，請求分割如附圖甲案所示。
二、被上訴人則以：上訴人所提之分割方案即附圖甲案，A地呈
    狹長細小鄰路面實僅1公尺，如依此分割由伊等取得後，實
    無用處，影響伊等權益，自不同意！而伊等所提如附圖之戊
    案，鄰路面寬2.5公尺，尚得經營攤位，合情合理且公平，
    至伊等應有部分雖只有五分之一，且人數多，惟彼此相互尊
    重，對土地利用及分割方案已有共識，故上訴人謂伊等十一
    人僅分得十七平方公尺，「共有人數多，共有面積小」，不
    甚於土地有效利用乙節，亦屬無稽等語，資為抗辯。
三、原審判決應依原判決附圖之乙案分割，編號A部分面積17平
    方尺由被上訴人取得並依原判決附表所示之分割後權利範圍
    維持共有，編號B部分面積66平方公尺由上訴人取得。上訴
    人不服提起上訴，上訴聲明：(一)．原判決廢棄。(二)．兩造共
    有系爭土地、地目建、面積83平方公尺，分割如原判決附圖
    甲案（即如附圖甲案）B部分所示，面積66平方公尺歸上訴
    人取得，A部分所示，面積17平方公尺歸被上訴人等按應有
    部分共有。被上訴人則於本院答辯，聲明求為駁回上訴。
四、按各共有人得隨時請求分割共有物，但因物之使用目的不能
    分割或契約定有不分割之期限者，不在此限；共有物之分割
    ，依共有人協議之方法行之，分割之方法不能協議決定者，
    法院得因任何共有人之聲請，命為原物分配於各共有人，民
    法第823條第1項、第824條第1項、第2項分別定有明文。次
    按，分割共有物，以消滅共有關係為目的。法院裁判分割共
    有土地時，除因該土地內部分土地之使用目的不能分割（如
    為道路）或部分共有人仍願維持其共有關係，應就該部分土
    地不予分割或准該部分共有人成立新共有關係外，應將土地
    分配於各共有人單獨所有；共有人因共有物分割之方法不能
    協議決定，而提起分割共有物之訴，應由法院依民法第824
    條命為適當之分配，不受任何共有人主張之拘束，即不得以
    原告所主張分割方法之不當，遽為駁回分割共有物之訴之判
    決（最高法院69年度台上字第1831號、49年度台上字第2569
    號判例參照）。本件上訴人主張系爭土地為兩造所共有原應
    有部分各如附表所示，且無不分割之特約或其使用目的不能
    分割之情形，復無法達成分割之協議等情。業據提出土地登
    記謄本乙份為證，復經原審及本院勘驗現埸除其上有一貨櫃
    放置外，餘均為空地，有勘驗筆錄在卷可憑，且為兩造所不
    爭執，自堪信為真實，是上訴人訴請分割系爭土地，洵屬有
    據，應予准許。又被上訴人11人於裁判分割分割後，均願意
    維持共有乙節，亦據被上訴人於原審陳明在卷，揆諸前揭說
    明，足認兩造所分別提出之分割方案，均係被上訴人於分割
    後仍維持共有狀態乙情，即無不合。至於系爭土地之分割方
    法，本院審酌如后。經查，系爭土地係屬機關用地，未依法
    徵收前為公共設施保留地，依都市計畫法第50條第1項規定
    「公共設施保留地在未取得前，得申請為臨時建築使用」，
    另依都市計畫公共設施保留地臨時建築使用辦法第4條及桃
    園縣都市計劃公共設施保留地臨時建築使用細目、建蔽率、
    最大建築面積基準、已訂定公共設施保留地臨時建築之容許
    使用細目、建蔽率及最大建築面積。而依都市計畫公共設施
    保留地建築使用辦法第6條第1項規定略以「臨時建築之公共
    設施保留地，應與2公尺以上既成巷道相連接，其連接部分
    之最小寬度應在2公尺以上」，故系爭土地分割後之臨路寬
    度須大於2公尺，始能申請臨時建築使用等情，有桃園縣政
    府94年8月18日府工建字第0940201260號函附卷可稽。足證
    系爭土地不能為一般建築使用，僅能供作臨時建築如臨時攤
    販等使用，且臨路寬度須至少2公尺以上，此為分割後之最
    小限度利益。次查，系爭土地面積為83平方公尺（換算為坪
    係25.13坪），分割後，上訴人取得66平方公尺（19.98坪）
    ，被上訴人取得17平方公尺（5.15坪），兩造所分得之面積
    均非甚大，且系爭土地位處楊梅鎮○○○路○段，為交通要
    道，附近商家林立，有前揭勘驗筆錄、照片附卷足憑，亦見
    系爭土地較適合設置攤位使用。而被上訴人於本院復表示於
    分割後所得之土地將設攤位。是本件分割系爭土地，自應以
    兩造於分割後是否至少均得設置攤位之前揭覆函意旨為考量
    標準。本件上訴人主張以附圖甲案為分割方法，惟如依甲案
    ，被上訴人分割後所取得部分之土地臨路寬度僅為1公尺，
    且呈長條細小狀，顯不符前開設置攤位之標準，亦無法為適
    當之使用，被上訴人所辯，自為可取，故此分割方案，即不
    可採。被上訴人則主張採附圖戊案之分割方法。然查，被上
    訴人以其等應有部分所占系爭土地全部面積之比例，計算結
    果僅為約五分之一，而系爭土地之臨路面寬為5.98公尺，以
    上開比例換算後，被上訴人分割後所取得土地之面寬約為
    1.2 公尺，若採戊案，被上訴人所取得土地之面寬2.5公尺
    ，顯已逾被上訴人上開其等應有部分所占之面寬1.2公尺達
    一倍餘，對上訴人而言，已侵越上訴人原應有部分之權益，
    且依戊案圖示顯見上訴人所取得部分土地之後段大部分面積
    呈不規則狀，影響其後段之使用，難謂公平，上訴人不同意
    採此案之分割方法，亦屬有據，不予採取。本院審酌前開桃
    園縣政府覆函有關系爭土地得為臨時建築使用臨路寬度為2
    公尺以上之意旨，及其附近交通狀況、商業繁榮程度，認本
    件分割方法應以附圖丁案即臨面寬2公尺對兩造當事人而言
    ，均稱公允，自應採取。
五、綜上所述，本件上訴人請求分系爭土地，洵屬有據，應予准
    許。惟法院分割時應命為適當之分配，不受任何共有人主張
    之拘束，已如前述。原審判決所採取分割方案（如原判決附
    圖乙案），被上訴人分割所取得土地之臨路面寬達2.5公尺
    ，顯已侵越上訴人之權益，自不公平，難以採取。上訴論旨
    指摘原判決不當求為廢棄，為有理由，爰予廢棄改判如附圖
    所示丁案編號A部分面積17平方公尺，分歸被上訴人取得，
    並依附表所示之分割後權利範圍維持共有，編號B部分面積
    66平方公尺，則分歸由上訴人取得。又因共有物分割之事件
    涉訟，由敗訴當事人負擔顯失公平者，法院得酌量情形，命
    勝訴之當事人負擔其一部，民事訴訟法第80條之1定有明文
    。查系爭土地雖因兩造無法達成分割協議，上訴人因而提起
    訴訟，但本件訴訟進行中所生費用，逾越其應有部分者，非
    為伸張或防衛其權利所必要，且兩造均因系爭土地之分割而
    互蒙其利，故依上開規定，本院認此部分訴訟費用應由兩造
    按如附表所示分割前之原應有部分比例負擔。
六、本件論證已臻明確，兩造其餘之攻擊、防禦方法，於判決結
    果已無影響，爰不逐一論述，併此敘明。
七、據上論結，本件上訴為有理由，依民事訴訟法第450條、第
    78條、第80條之1第、第85條第1項後段，判決如主文。
中　　華　　民　　國　　94　　年　　11　　月　　16　　日
　　　　　　　　　  民事第13庭審判長法　官  張宗權
　　　　　　　　　　　　　　　　    法　官  陳永昌
　　　　　　　　　　　　　　　　    法　官  蕭艿菁
正本係照原本作成。
不得上訴。
中　　華　　民　　國　　94　　年　　11　　月　　18　　日
　　　　　　　　　　　　　　　　　　書記官  李明昇
附表：
┌─────────────┬───────────────────────┐
│分割前                    │分割後                                        │
├───────┬─────┼──┬────┬────┬─────┬────┤
│共有人        │應有部分  │取得│權利人  │權利範圍│取得面積  │臨路寬度│
│              │          │編號│        │        │(平方公尺)│（公尺）│
├───────┼─────┼──┼────┼────┼─────┼────┤
│上訴人戊○○  │320/400   │B   │戊○○  │全部    │66        │3.98    │
├───────┼─────┼──┼────┼────┼─────┼────┤
│被上訴人丁○○│1/80      │A   │丁○○  │ 3/48   │17        │2       │
├───────┼─────┤    ├────┼────┤(維持共有)│        │
│被上訴人乙○○│1/80      │    │乙○○  │ 3/48   │          │        │
├───────┼─────┤    ├────┼────┤          │        │
│被上訴人癸○○│1/80      │    │癸○○  │ 3/48   │          │        │
├───────┼─────┤    ├────┼────┤          │        │
│被上訴人丑○○│1/80      │    │丑○○  │ 3/48   │          │        │
├───────┼─────┤    ├────┼────┤          │        │
│被上訴人丙○○│1/80      │    │丙○○  │ 3/48   │          │        │
├───────┼─────┤    ├────┼────┤          │        │
│被上訴人子○○│1/80      │    │子○○  │ 3/48   │          │        │
├───────┼─────┤    ├────┼────┤          │        │
│被上訴人楊甜妹│1/10      │    │己○○○│24/48   │          │        │
├───────┼─────┤    ├────┼────┤          │        │
│被上訴人庚○○│1/240     │    │庚○○  │ 1/48   │          │        │
├───────┼─────┤    ├────┼────┤          │        │
│被上訴人壬○○│1/240     │    │壬○○  │ 1/48   │          │        │
├───────┼─────┤    ├────┼────┤          │        │
│被上訴人辛○○│1/240     │    │辛○○  │ 1/48   │          │        │
├───────┼─────┤    ├────┼────┤          │        │
│被上訴人甲○○│1/80      │    │甲○○  │ 3/48   │          │        │
└───────┴─────┴──┴────┴────┴─────┴────┘
